---
title: "Riešenie sústav lineárnych rovníc pomocou Gaussovej eliminačnej metódy"
author: Aliaksandra Kibryk
date: 2026-04-18
format: 
  html:
    embed-resources: true
    other-links: 
      - text: "Prezentacia"
        href: presentation.html
      - text: "Dashboard"
        href: dashboard.html
  pdf:
    prefer-html: true
  odt: default
  typst: 
    columns: 2
toc: true
number-sections: true
lang: sk
bibliography: liter.bib
crossref:
  eq-prefix: ""
  fig-prefix: "Obr. "
  tbl-prefix: "Tab. "
  sec-prefix: "Kap. "
---

## Motivačný úvod

V technickej praxi a inžinierskych disciplínach sa mimoriadne často stretávame s potrebou riešiť komplexné sústavy lineárnych rovníc. Pri analýze mechanických sústav, vyvažovaní síl v statike alebo pri výpočtoch v kinematike je často potrebné určiť viacero neznámych parametrov súčasne. 

Napríklad pri analýze síl pôsobiacich na teleso na naklonenej rovine s viacerými väzbami (napríklad systém kladiek) vieme fyzikálny problém transformovať do matematického modelu reprezentovaného maticami. Efektívne riešenie takýchto modelov pomocou výpočtovej techniky a softvéru R je kľúčovým nástrojom moderného materiálového inžinierstva.

## Teoretické pozadie

Sústavu $n$ lineárnych rovníc o $n$ neznámych zapisujeme v maticovom tvare:

$$
\mathbf{A} \vec{x} = \vec{b}
$$ {#eq-maticovy-tvar}

Podľa Gaussovej metódy [@gauss_ref] transformujeme rozšírenú maticu $(\mathbf{A}|\vec{b})$ na hornú trojuholníkovú maticu pomocou elementárnych riadkových operácií.

## Praktická implementácia v R

V systéme R môžeme sústavy riešiť priamo funkciou `solve()`, alebo simulovať proces eliminácie. Uvažujme nasledujúcu sústavu:

```{r}
#| label: vypocet
#| warning: false

# Definícia matice koeficientov A, vektora pravých strán b a f-cie pre eliminaciu RowRed vektora pravých strán b
A <- matrix(c(3, 2, -1, 
              2, -1, 4, 
              1, 1, -2), nrow = 3, byrow = TRUE)

b <- c(1, -2, 0)

RowRed <- function(A, b){
  #spojime A a b do jednej rozširenej matice
  Ab <- cbind(A, b)
  #zistime dim(A), za predpokladu že A je štvorcova
  n <- nrow(Ab)

  #posuvame na na predposledni diagonalny prvok
  for (i in 1:(n-1)){
    #---mechanizmus na vymenu ridkov v pripade ak trapim na 0 na diagonale

    #tu sa zisti max v stlpci a porovna sa s "počitačovou" nulou
    pivot_indx <- which.max(abs(Ab[(i:n), i]))+i-1

    if (abs(Ab[pivot_indx, i]) < 1e-15){
      next
    }

    #samotna vymena
    if (pivot_indx != i){
      tmp_row <- Ab[i, ]
      Ab[i, ] <- Ab[pivot_indx, ]
      Ab[pivot_indx, ] <- tmp_row
    }
    #---
    #tu potom prebieha eliminacia(dolny riadok - prislušny nasobok horneho)
    for (j in (i+1):n){
      factor <- Ab[j, i] / Ab[i, i]
      Ab[j, ] <- Ab[j, ] - factor * Ab[i, ]
    }
  }
  #zapsmall() vracia 0 namiesto nekonečne maleho zlomku
  return(list(
    A_Red = zapsmall(Ab[, 1:n]),
    b_Red = zapsmall(Ab[, (n+1)])
    )
  )
}

# Riešenie sústavy
ext_r <- RowRed(A, b)
x_vysledok <- solve(ext_r$A_Red, ext_r$b_Red)

```

|$x_i$|Hodnota|
|:----:|:----:|
|$x_1$|`r round(x_vysledok[1], 2)`|
|$x_2$|`r round(x_vysledok[2], 2)`|
|$x_3$|`r round(x_vysledok[3], 2)`|

: Vysledny vektor riešeni {#tbl-x_vec}

## Vizualizácia matice
Pre lepšiu interpretáciu môžeme zobraziť „teplotnú mapu“ (heatmap) koeficientov matice $\mathbf{A}$.
```{r}
#| label: fig-matrix
#| fig-cap: "Vizualizácia hodnôt v matici koeficientov A"
#| echo: false
#| message: false

if (knitr::is_html_output()) {
  library(plotly)
  plot_ly(z = ~ext_r$A_Red, type = "heatmap", colorscale = "Viridis")
} else {
  image(t(ext_r$A_Red[nrow(ext_r$A_Red):1,]), col = terrain.colors(10), axes = FALSE, main = "Matica A reducovna")
}
```

## Záver a zhodnotenie
V tomto projekte sme demonštrovali silu systému R pri riešení lineárnych systémov. Metóda @eq-maticovy-tvar je základom pre zložitejšie algoritmy v materiálovom výskume. Pomocou tabulkoveho tvaru (@tbl-x_vec) vieme aj pohodlne kontrolovať koeficienty. Kombinácia numerickej presnosti a možností vizualizácie (@fig-matrix) robí z Quarto ideálny nástroj pre technické správy.

## Literatura
:::{#refs}
:::
---